最高法院刑事判決　　　　　　　　　　　　　　　九十三年度台上字第三九七二號
　　上　訴　人　乙○○
　　選任辯護人　徐澎生　律師
　　上　訴　人　甲○○
右上訴人等因違反山坡地保育利用條例案件，不服台灣高等法院中華民國九十年九月
十九日第二審更審判決（九十年度上更(一)字第三九九號，起訴案號：台灣桃園地方法
院檢察署八十六年度偵字第八五九三、八八九七、九九０四號），提起上訴，本院判
決如左：
    主  文
原判決撤銷，發回台灣高等法院。
    理  由
本件原判決撤銷第一審關於論處上訴人甲○○、乙○○以共同違反於山坡地開挖整地
，應先擬具水土保持計畫，送請各該目的事業主管機關核定並監督實施之規定，未先
擬具水土保持計畫而擅自經營使用山坡地，致生公共危險罪刑之判決，改判均論上訴
人甲○○、乙○○以共同在私人山坡地從事開挖整地處理廢棄物，致生水土流失罪，
各判處有期徒刑捌月（乙○○為累犯），固非無見。
惟按有罪之判決書，對被告有利之證據不採納者，應說明其理由，為刑事訴訟法第三
百十條第二款所明定。故有罪判決書對於被告有利之證據，如不加採納，必須說明其
不予採納之理由，否則即難謂無判決不備理由之違誤。是事實審法院應於審判期日就
被告否認犯罪所為有利之辯解事項與證據，予以調查，而於有罪判決理由內詳加論列
，否則率行判決，即屬於法有違。經查：（一）刑法上之共同正犯之所以應對其他共
同正犯所實施之行為負其全部責任者，以就其行為有犯意之聯絡為限，若他犯所實施
之行為，超越原計畫之範圍，而為其所難預見者，則僅應就其所知之程度，令負責任
，未可概以共同正犯論。必共同正犯須以有意思之聯絡、行為之分擔為要件，並於判
決事實明白認定，詳細記載，並詳予說明憑以認定之證據及理由，始足資為適用法律
之準據。原判決事實認定：甲○○為系爭山坡地所有人，竟擅自於民國八十六年二月
二十六日與甘興能（經台灣桃園地方法院判刑確定）訂定土地租賃契約，將上開山坡
地以每月新台幣（下同）二萬元之租金出租予甘興能，租期為一年，同意甘興能在上
開山坡地予以開挖整地，供傾倒廢棄物，甘興能承租後委由與其具有犯意聯絡之乙○
○、葉雲星（未據起訴）及吳錦貴（八十六年四月底加入，通緝中）等負責開挖整地
工作，並將填倒之土方予以整平，面積約０．五公頃……等情。並於理由欄說明乙○
○供述：「（梁︽世昌︾知否現場有廢棄物？）泥土他知道，他有到現場看，並稱不
能倒家庭垃圾」等語，而認乙○○整地目的在倒廢土，甲○○亦知整地倒土之事，而
為上訴人甲○○不利之認定（原判決第五頁第二｜六行）。然查乙○○亦曾供稱：「
（問：在整地時甲○○有無去過現場？）沒有，我在法院才看過甲○○」、「（問：
為何在地院時有承認甲○○有到過現場？）我沒有說」（詳上訴審卷第二十五頁），
核其前後所供，矛盾已現，何者可信，自應調查審認，以為取捨之標準？況其後者之
供述，屬於有利上訴人甲○○之證據，原判決未說明其何以取信其一，而摒棄其餘之
心證理由，已有理由未備之違誤。且上訴人甲○○自始否認曾與甲○○等人謀面，辯
稱：伊未去過現場，取締公函寄到龍潭，伊住台北，伊並不知情，契約係伊公司之袁
佩利處理，土地使用狀況伊並不知情云云（第一審卷第一０二、一五六頁，上訴審卷
第二十五、四十九頁），同案被告甘興能亦稱：罰款通知係甲○○工務所小姐通知伊
去拿，伊拿了交給鍾；證人葉雲星證稱：「（何人委託整地？）地主委託甘整，我再
與鍾向甘承租整地工程」、「（問：平日多少人整地？）我與鍾二人在場」、「（問
：有無見過地主？）沒有」各等語（詳第一審卷第一二七、一二八頁）。如均屬實，
則上訴人甲○○將系爭土地出租他人，嗣遭桃園縣龍潭鄉公所取締，其是否知情而仍
蓄意為之，即待研求？而此攸關其是否有以出租系爭土地方式供傾倒廢棄物共犯之認
定，原審未傳訊證人袁佩利調查釐清，復未說明其認定上訴人甲○○與甘興能、乙○
○等人有犯意聯絡所憑之證據及得心證理由，遽以乙○○上開供述為其不利之證據，
即嫌速斷。（二）原判決以上訴人乙○○與共同被告甘興能所訂立之土地整地合約書
（詳偵字第八八七九號卷第十頁），第二條記載：工程期限為八十六年二月二十六日
至八十七年二月二十五日，整地期限長達一年，且其第四條記載：乙方（乙○○）須
支付甲方（甘興能）五十萬元，而認上訴人乙○○為整地受僱者，竟要支付僱用人甘
興能五十萬元，有違一般僱傭常理，而為上訴人乙○○不利之認定。然依該合約書第
四條所載之全文為「上述工程確保工程順利完成，乙方必須負責支付五十萬元正，做
為保證金給予甲方，甲方須開立商業本票作為雙方之保證。如工程期間開據罰單，甲
方可提用保證金繳交（或由乙方支付），乙方不得異議。工程完成後餘額如數退還乙
方」；其第三條亦定明：「乙方在施工期間不得傾倒家庭垃圾、工業廢料、化學廢水
、醫療廢料，若有發現上述物品即視同違約，甲方得以解除合約及向乙方提出違約賠
償，若有法律相關問題，概由乙方負全部責任。乙方不得異議」。則依其合約書文義
觀之，乙○○受僱填平整地之工程，並不得傾倒廢棄物，如有違約或被開據罰單，應
由乙○○繳交，顯徵上開五十萬元乃為承攬之乙方即乙○○不得違約傾倒廢棄物之保
證金性質。又據上訴人乙○○供稱：「（問：你為何要付保證金五十萬元？）他怕我
倒垃圾」（詳原審卷第七十六頁），而甘興能、乙○○均稱罰款六萬元係由乙○○繳
交。如果非虛，益足證該五十萬元應為保證金性質無誤。原判決未究明其性質，遽以
受僱人乙○○給付五十萬元予僱用人甘興能，與常情不符，即為其不利之證據，核與
卷證資料有別，並嫌率斷。（三）據上訴人乙○○供稱：「（問：何時收到處分書？
）甘（興能）通知我以後過了十天我去繳」、「（問：三月十二日鄉公所查現場不能
作業，你有無在場？）我不知道鄉公所有人來，但之後在甘（興能）處收到制止通知
書，我收到後便未做」等語（第一審卷第一０三頁）；甘興能則供述：「（問：三月
十二日鄉公所來現場查獲情形？）我不在現場，查獲後鄉公所有制止我們，乙○○便
不做了」、「（問：四月底廢土有無比四月中旬棄土更多？）有的，我並找鍾（芳興
）理論，問他為何倒，他稱非他所為」等語（第一審卷第一０二、一０三頁）。如果
無訛，則乙○○於接獲桃園縣政府違反水土保持法案件處分書後，究係於何時停止整
地，乃攸關其犯罪時間何時終了之認定，且與原審認定其犯後態度之量刑標準有關，
即非無調查釐清之必要。原審就上訴人乙○○上開辯解及共同被告甘興能之供述，是
否足資採為上訴人乙○○停工時間之認定，未予調查說明，逕認上訴人等於八十六年
三月十二日為桃園縣龍潭鄉公所農業課人員當場查獲後，仍繼續整地至同年五月初止
，亦有調查職責未盡之違誤。以上或為上訴人等上訴意旨所指摘，或為本院得依職權
調查之事項，應認原判決仍有撤銷發回之原因。另台灣桃園地方法院就系爭土地於八
十七年三月九日仍有傾倒廢棄物之情形，認甲○○涉嫌犯罪，並與前開有罪部分有連
續犯關係，而移請原審併案審理。原審既認前開起訴甲○○之犯罪事實為有罪，則其
併案部分與起訴有罪部分是否有裁判上一罪關係，自應併予調查釐清，並於判決中敘
明其併予審理或不予審理之理由期臻適法。案經發回，宜併注意及之，附此敘明。
據上論結，應依刑事訴訟法第三百九十七條、第四百零一條，判決如主文。
中　　　華　　　民　　　國　　九十三　　年　　　七　　　月　　 三十 　　日
                              最高法院刑事第九庭
                                  審判長法官  林　增　福
                                        法官  邵　燕　玲
                                        法官  惠　光　霞
                                        法官  謝　俊　雄
                                        法官  蘇　振　堂
      右正本證明與原本無異
                                              書  記  官
中　　　華　　　民　　　國　　九十三　　年　　　八　　　月　　　九　　　日
                                                                        Ａ
